臺灣桃園地方法院民事判決　　　　　　 99年度訴字第1096號
原　　　告　鄭炫生
訴訟代理人　陳鄭權律師
複代理人　　何豐行律師
被　　　告　鄭石千
訴訟代理人　巫宗翰律師
上列當事人間請求撤銷贈與等事件，於民國100 年5 月6 日言詞
辯論終結，本院判決如下：
    主      文
原告之訴及假執行之聲請均駁回。
訴訟費用由原告負擔。
    事實及理由
一、原告起訴主張：
    (一)緣被告為原告之長子，而原告於民國97年9 月9 日將其所
      有、坐落桃園縣楊梅市○○段483 地號土地（以下簡稱系
      爭土地）應有部分，以買賣為登記原因，移轉所有權登記
      予被告（原因發生日期：97年8 月16日），被告因此取得
      系爭土地應有部分57560 分之19185 之所有權。系爭土地
      之移轉原因雖記載為買賣，然實際上兩造係就此成立贈與
      契約。自被告受贈原告贈與之系爭土地應有部分後，被告
      除未對原告盡孝道，對原告生死存活置之不理外，還經常
      出言相諷，任意公然指責原告之不是，且原告重傷住院期
      間，被告亦未曾前望探視慰問，其所作所為令原告痛心，
      而末於99年2 月19日，被告不顧原告身體未癒仍要到醫院
      複診一事，執意要將原告趕出原告家中等種種不尊重且不
      孝之行為，原告遂於被告不履行扶養義務之末日起之1年
      內即99年6 月11日，依民法第416 條第1 項第2 款之規定
      ，以桃園府前郵局第790 號存證信函，對被告為撤銷上開
      贈與之意思表示，並請求被告返還系爭土地之應有部分
      57560 分之19195 予原告。
    (二)被告雖稱，其取得系爭土地應有部分57560 分之19195 ，
      非基於原告贈與，而係基於長孫之地位所得之「長孫田」
      等語，惟系爭土地確係由原告贈與給被告，絕無被告所謂
      「長孫田」之繼承：
      1.原告就系爭土地之所有權，係繼承自其父即被告之祖父
        鄭玉英而來，而鄭玉英於83年間死亡時，尚有第一順位
        繼承人（即原告、原告之弟鄭道生），被告並無依民法
        第1138條、第1139條之規定，而就系爭土地有法定繼承
        權存在，況訴外人鄭玉英死亡時，並未留有遺囑，生前
        亦未曾囑咐遺產須留下「長孫」的部分，被告絕無系爭
        土地之繼承權，甚為明確，更遑論擁有系爭土地之所有
        權。
      2.倘認被告取得系爭土地應有部分57560 分之19195 ，係
        基於長孫之地位所得之長孫田，應由訴外人鄭玉英之名
        下，逕行辦理所有權移轉登記予被告，焉能先登記於原
        告名下，並歷經數年之後，再轉登記於被告名下，蓋此
        種方式除仍須支付繼承之遺產稅，而且更須支付再次移
        轉登記予被告之規費、稅款等等，不僅無法減少遺產稅
        ，還會增加其他費用之支出，由此更顯見被告所辯「因
        繼承稅金等問題，而暫時將土地登記於原告」之說法，
        根本與事理相違；另傳統有「長孫同晚兒」之說法，倘
        若原告之先父真有意留下「長孫田」，則為何僅有此筆
        土地被告僅登記該筆土地，是被告所謂「長孫田」乙事
        全屬臨訟杜撰之詞，絕無可採。
      3.原告就系爭土地之繼承比例雖大致為三分之二，然此比
        例係原告與其他繼承人即其弟鄭道生協調之結果。此乃
        因原告及鄭道生協議分割遺產之時，原告之女鄭秋雲，
        認因原告代其父鄭玉英耕作土地，避免因土地未親自耕
        作而遭政府以當時三七五減租政策而被徵收後放領予佃
        農，使鄭道生得以繼承如此數量之遺產，原告理應較鄭
        道生多分部分之遺產，遂據此向鄭道生請託，使原告得
        繼承較高比例之遺產，而鄭道生之所以願意由原告以三
        分之二比例繼承該單筆系爭土地，除感念原告當時願特
        意返鄉耕作外，亦為感念原告於父母尚健在時，代其盡
        孝道奉養服侍父母於其側，因此鄭道生於分割遺產時，
        乃願意多分一小份予原告。故原告取得較高比例之系爭
        土地所有權，係因原告最後與鄭道生協調之結果，根本
        與被告所稱之「長孫田」無關。
    (三)被告未履行其扶養義務，顯已令原告符合「不能維持生活
      」之法定撤銷權行使要件，原告顯已得主張撤銷對被告前
      所為就系爭土地之贈與，並依民法第179 條規定請求被告
      返還系爭土地：
      1.「受贈人對於贈與人，有左列情事之一者，贈與人得撤
        銷其贈與：二、對於贈與人有扶養義務而不履行者。」
        ，民法第416 條第1 項第2 款規定訂有明文；左列親屬
        ，互負扶養之義務：一、直系血親相互間。民法第1114
        條第1 款亦有明文。又「民法第一千百十七條第一項規
        定，受扶養權利者，以不能維持生活而無謀生能力者為
        限。而同條第二項僅規定，前項無謀生能力之限制，於
        直系血親尊親屬不適用之，並非規定前項之限制，於直
        系血親尊親屬不適用之。是直系血親尊親屬，如能以自
        己財產維持生活者，自無受扶養之權利；易言之，直系
        血親尊親屬受扶養之權利，仍應受『不能維持生活』之
        限制。」，最高法院67年度民庭庭推總會決議亦可供參
        照。
      2.被告未對原告盡其應盡之孝道情事甚明：
        原告前因中風住院，於99年清明節前夕始出院返家，平
        日之生活起居皆由外傭照顧，又原告出院後每星期仍需
        至醫院進行三次復健、兩次推拿（迄今已來回醫院近百
        趟），而原告右半邊身體癱瘓，需靠輪椅才能行動，且
        住家偏遠，計程車多半不願意搭載，故每次就醫需有兩
        人協助，並需有專人接送。惟被告鄭石千不僅對原告就
        醫所需之醫藥費、生活費未支付半毛，甚至原告之住家
        （桃園縣楊梅市高山里1 鄰2 號）與被告之住家（桃園
        縣楊梅市○○里○ 鄰○○路365 巷11弄2 號）相距不到
        1 公里，被告目前又無正當職業而賦閒在家，卻自原告
        返家調養復健迄今，不僅從未協助原告就醫，甚至未至
        家中探望，而且連通慰問的電話也沒打，完全漠視原告
        之存在，是被告之行為，實令原告痛心。近日被告難得
        出現於原告家中，原告本以為被告有悔過之意，然被告
        至原告家中的原因只為詢問系爭土地前出租予第三人之
        租金是否已完成匯款，反而對原告之生活起居、身體健
        康不聞不問，是被告內心僅存在金錢利益，對身為父親
        的原告完全無絲毫的尊重及關心，且對自身行為毫無悔
        悟之心，實令原告心寒。
      3.縱原告之財產所得總額高於被告，但其財產都是繼承自
        祖先，不是原告自己能力謀得，依客家人傳統，不能變
        賣祖產，要代代相傳，故原告除租金收入外，並無其他
        收入而必須請求被告盡扶養義務。原告為垂老之人，且
        身患有重症中風，半身癱瘓，因此日常生活、三餐等生
        活大小事，皆需倚賴他人，無法自理，故原告之生活開
        銷如倚靠土地之租金收入，尚不能維持生活，原告每年
        至少需要之開銷合計為4,609,000 元（明細如附表一所
        示），而原告僅有每年1,850,000 元之租金收入，然每
        年所需支出粗計即約需4,609,000 元，尚有其他未及計
        算之花費，則原告如無他人協助開銷者，每年負債2,75
        9, 000元【計算式：收入1,850,000 －支出4,609,000
        ＝-2,759,000】，顯已立於入不敷出之窘境。
      4.綜上，被告完全未顧及原告之身體健康每況愈下，不僅
        未曾支付原告生活中之任何補貼，亦拒不負擔任何扶養
        責任，對原告亦時常口出不孝言語刺激，從未思及為人
        子女應有之態度、責任，更另原告痛徹心扉，對已殘弱
        不堪之病體更是雪上加霜。則因被告未履行其扶養義務
        ，顯已令原告符合「不能維持生活」之法定撤銷權行使
        要件，原告顯已得主張撤銷對被告前所為就系爭土地之
        贈與，並依民法第179 條規定請求被告返還系爭土地。
    (四)原告對被告所行使之撤銷贈與意思表示，尚未罹於一年之
      除斥期間：
      1.「前項撤銷權，自贈與人知有撤銷原因之時起，一年內
        不行使而消滅。贈與人對於受贈人已為宥恕之表示者，
        亦同。」，民法第416 條第2 項定有明文。
      2.本件原告前所寄發之存證信函，雖曰：「但自鄭石千受
        贈與該筆土地後，除未對本人盡其應盡之孝道，對本人
        死生存活置之不理外…」，然上開存函雖指出被告一接
        受原告之贈與後不久，即顯露出不肖之嘴臉對原告不聞
        不問，但斯時原告尚未中風，尚有能力自行料理生活起
        居，原告係於98年5 月8 日開始生病，自此之後才漸漸
        有醫療費用之支出，被告為不願履行扶養之義務，方於
        99年2 月19日叫鄭秋雲將原告帶走。故原告不能維持生
        活，而需由被告加以扶養之起算時點，應係自99年2 月
        20日起算。
      3.綜上所述，原告撤銷權自99年2 月20日起算者，應係至
        100 年2 月19日方罹於除斥期間，惟原告早於99年6 月
        18日以存證信函向被告表示撤銷贈與之意思表示，顯未
        罹於1 年除斥期間，原告自可合法有效向被告為撤銷贈
        與之表示。
    (五)綜上所述，原告既對被告撤銷系爭土地應有部分57560 分
      之19195 之贈與，則被告無取得系爭土地之法律上原因，
      原告自得依民法第179 條之規定，請求被告將系爭土地應
      有部分57560分之19195返還原告，並聲明：
      1.被告應將桃園縣楊梅鎮○○段483 地號土地，面積5792
        .67 平方公尺，所有權權利持分57560 分之19185 之土
        地移轉登記予原告。
      2.原告願供擔保，請准宣告假執行。
二、被告則辯以：
    (一)系爭土地實際上係由被告之祖父鄭玉英以「長孫田」名義
      遺贈予被告，並非由原告贈與予被告：
      1.鄭玉英於83年過世後，先由鄭玉英之子即原告繼承系爭
        土地，因繼承稅金問題，叔父鄭道生先代原告繳納遺產
        稅，暫時未將系爭土地移轉登記予被告，惟自86年起至
        97年被告皆有按其應有部分之比例領得租金。嗣因本由
        原告及鄭道生共有之系爭土地出租予宏玖興業有限公司
        （以下簡稱宏玖公司）之租期將於97年屆至，為使被告
        有與承租人宏玖公司洽談土地續租事宜之正當權限，且
        「長孫田」部分亦在其中，遂要求原告將系爭土地移轉
        予被告，並於97年9 月9 日辦理移轉登記完畢。
      2.長孫田係台灣自古以來一種世代交替、口耳相傳的民間
        傳統習俗，長孫如半子，在家庭倫理有其責任義務，如
        長子因年邁或其他因素無法履行義務時，則由長孫代而
        為之。楊梅鄭姓家族，自大模公（來台祖）開始延續至
        今，世世代代都遵循這種傳統。
      3.被告之叔叔即原告之弟鄭道生，曾親口向被告表示：「
        養雞那一塊你要多三分之一就是長孫田給你的嘛」、「
        本來是兄弟2 個繼承，要是一個人辦好不要印花稅，因
        為我們不對等，就是你要多拿（長孫田），印花稅那是
        多交的。」等語，當天被告之母鄭劉粉妹、大姐鄭秋雲
        亦在現場，鄭秋雲亦表示：「（被告：長孫田是姐姐打
        電話給我、叫我回來的，要不然我根本不當一回事，對
        不對，姐姐？）給你就是給你就好了嘛。」等語。
      4.被告之母即原告之妻鄭劉粉妹於鈞院99年10月15日言詞
        辯論程序，亦證稱其親自聽聞原告與其弟鄭道生兩人表
        示系爭土地（即系爭土地持分3 分之1 ）係鄭玉英要移
        轉予被告之長孫田，且原告家族確實有長孫田之習慣，
        此即足以證實系爭土地確為長孫田之事實。
      5.綜上，被告自鄭玉英處受有遺贈系爭土地，而非由原告
        處受贈之，兩造間並未成立系爭土地之贈與契約，原告
        自無行使撤銷贈與之權利。
    (二)縱使兩造間成立系爭土地之贈與契約，因不具撤銷贈與要
      件，原告並無撤銷贈與之權利，且原告行使贈與之撤銷權
      1 年除斥期間已於98年9 月8 日屆滿：
      1.原告主張其為被告之父親，依民法第1114條第1 款之規
        定，被告於法律上對原告負有扶養義務等語，惟依民法
        第1117條規定及最高法院72年度台上字第4792號裁判要
        旨，直系血親尊親屬受扶養權利，以不能維持生活為限
        ，則直系血親尊親屬，如能以自己財產維持生活者，自
        無受扶養之權利，而本件原告將其持分之桃園縣楊梅市
        ○○段1391地號、1392地號及高獅段474 地號、475 地
        號、476 地號、480 地號、483 地號等土地共計7 筆，
        出租予宏玖公司使用，並與宏玖公司在97年10月8 日簽
        立土地租賃契約書，原告每年可收取租金185 萬元，原
        告已有足夠財產維持其生活而不具受扶養權利之要件，
        其所需醫療費用亦由該租金支付，受贈人即被告並未對
        於贈與人即原告有扶養義務而不履行之情事存在，則原
        告並無依民法第416 條第1 項第2 款規定撤銷贈與之權
        利。
      2.縱令原告有民法第416 條第1 項第2 款之撤銷贈與權利
        ，惟原告曾以99年6 月11日桃園府前郵局第790 號存證
        信函通知被告其撤銷贈與之意思表示，而被告係於99年
        6 月18日收受該存證信函，由上開存證信函記載：「但
        自鄭石千受贈與該筆土地後，除未對本人盡其應盡之孝
        道，對本人生死存活置之不理外…」等語觀之，原告係
        主張被告在97年9 月9 日受贈系爭土地並移轉登記完畢
        後，即未對原告盡扶養義務，依民法第416 條第2 項規
        定所示，原告之撤銷贈與權，自贈與人即原告在97年9
        月9 日知悉（起算點應以首日計算）有受贈人即被告未
        盡扶養義務之撤銷原因時起，一年內（至98年9 月8日
        止）不行使而消滅，而原告遲至99年6 月18日始將其撤
        銷之意思表示送達予被告，因是時原告撤銷權已罹於除
        斥期間，自無法再以該存證信函行使撤銷權。
    (三)綜上，原告之請求為無理由，並聲明：原告之訴及假執行
      之聲請均駁回；如受不利判決，願供擔保請准宣告免為假
      執行。
三、本院之判斷：
    (一)經查，被告為原告之長子，而原告於97年9 月9 日將其所
      有、坐落桃園縣楊梅市○○段483 地號土地（以下簡稱系
      爭土地）應有部分，以買賣為登記原因，移轉所有權登記
      予被告（原因發生日期：97年8 月16日），被告因此取得
      系爭土地應有部分57560 分之19185 之所有權；原告嗣於
      97年6 月11日依民法第416 條第1 項之規定，以桃園府前
      郵局第790 號存證信函，對被告撤銷系爭土地應有部分57
      560 分之19195 之贈與；上開事實，為兩造均不爭執，復
      有卷附系爭土地之土地登記謄本、存證信函各1 份為證（
      見本院卷第9 頁至第11頁），是此部分之事實堪以認定，
      合先敘明。
    (二)原告主張：其於97年9 月9 日將其所有、坐落桃園縣楊梅
      市○○段483 地號土地（以下簡稱系爭土地）應有部分，
      雖以買賣為登記原因，移轉所有權登記予被告，惟實際上
      兩造係就系爭土地之應有部分乃係成立贈與契約等語。被
      告對於兩造就系爭土地並未成立買賣契約一情，固不爭執
      ，惟否認系爭土地係由原告贈與被告，辯稱：其取得系爭
      土地應有部分，係基於長孫之身分所取得之長孫田，非原
      告主張之贈與契約等語。再查：
      1.按遺產繼承人，除配偶外，依左列順序定之：一、直系
        血親卑親屬；二、父母；三、兄弟姊妹；四、祖父母；
        上開所定第一順位之繼承人，以親等近者為先；民法第
        1138條、第1139條分別定有明文。又所謂長孫田者，依
        臺灣民事習慣調查報告記載，係指臺灣之鄉間較富庶之
        農家，或城市舊家庭，現在拆分財產，均保持抽存長孫
        額（俗稱踏大孫額）或功勞額之慣例。長孫額原為況嫡
        長相承，嫡孫承重之古意而設；俚諺稱「大孫頂尾子」
        ，原係指長孫額之份額與各房之應分額同一之謂，但現
        況下，長孫額之份額不多，似少有與各房應分額相同之
        事例。長孫額係贈與長孫個人之財產，非給與長房贈與
        財產，故鬮分後即登記為長孫所有（見法務部編，臺灣
        民事習慣調查報告，93年7 月6 版，第538 頁）。復按
        當事人主張有利於己之事實者，就其事實有舉證之責任
        ，民事訴訟法第277 條第1 項定有明文。因此，長孫田
        （額）者，係有別於上開民法第1138條、第1139條之繼
        承法例之臺灣民間習慣，於析分家產或分配遺產時，除
        分配予繼承人外，尚留有部分份額予長孫，並逕將該部
        分份額財產移轉、登記予長孫所有。因此，主張其持有
        長孫田（額）者，應就其與其他繼承人就此部分成立協
        議，抑或被繼承人有此分配之遺囑之意，揆諸上開民事
        訴訟法第277 條第1 項之規定，應由主張之人負舉證責
        任，其理自明。
      2.原告之父（即被告之祖父）鄭玉英於82年11月22日死亡
        ，依民法第1138條、第1139條之規定，鄭玉英之繼承人
        為原告、原告之弟即訴外人鄭道生（尚有訴外人詹鄭金
        菊、李鄭甘妹，惟渠2 人業已拋棄繼承），而原告依繼
        承之法律關係取得系爭土地之應有部分等情，為兩造均
        不爭執，並有卷附遺產分割協議書、本院民事庭82年12
        月27日桃院義民家繼愛字第732 號通知、83年1 月20日
        八十三年度家繼字第62號通知各1 份為證（見本院卷第
        67之1 頁至第71頁），並據證人鄭道生於本院審理時證
        述明確，是此部分之事實堪以認定。
      3.證人鄭道生於本院審理時證稱：伊與原告共同繼承其父
        親鄭玉英遺留之27筆土地，2 人並有訂立協議書；就系
        爭土地部分，由伊取得3 分之1 之所有權，原告取得3
        分之2 之所有權，此係因為之前原告係擔任公務員，而
        鄭玉英所遺之土地原係全部出租予佃農耕地，原告離職
        後，要將土地收回自耕，所以將系爭土地給他多一些亦
        是合理，所有只有就系爭土地為上開分配，其餘土地部
        分，由伊與原告各取得所有權2 分之1 ；伊家族中，並
        未聽聞長孫田一事，亦未聽其父親說過此事；而27筆土
        地分配，係繳完遺產稅後，伊與原告才進行協議分配；
        因為原告就系爭土地有貢獻，所以才由原告取得3 分之
        2 之所有權，由伊取得3 分之1 之所有權，並未談到長
        孫田這回事等語（見本院卷第51頁背面至第52頁）。
      4.被告自陳，依照習俗及鄭玉英之繼承人（即原告、鄭道
        生、鄭金菊即詹鄭金菊3 人）協議，要由被告取得系爭
        土地應有部分57560 分之19195 以為長孫田，因為鄭玉
        英之女鄭金菊要簽拋棄繼承書面時，其提出長孫田要給
        被告，鄭道生還表示尚未談到分配事情，等要分再說等
        語（見本院卷第177 頁背面至第178 頁）。另依被告所
        舉證人即其母親鄭劉粉妹，證明其確係依長孫田之習慣
        ，取得系爭土地應有部分57560 分之19195 ，而證人鄭
        劉粉妹於本院審理時證稱：原告家族有長孫田之習慣，
        伊係聽聞自原告之大伯父即鄭玉英之哥哥告知而知悉原
        告家族有長孫田之習慣；之前鄭道生要去找詹鄭金菊蓋
        拋棄繼承文件時，伊有一起去，詹鄭金菊有說依照傳統
        ，要分1 分長孫田予被告，原告與鄭道生則說好，嗣後
        原告與鄭道生分配遺產時，就系爭土地部分，原告分得
        3 分之2 ，比鄭道生多3 分之1 部分，即為要給被告的
        長孫田，這是伊聽到原告與證人鄭道生他們說的等語（
        見本院卷第55頁至第56頁）。
      5.依卷附兩造均不爭執之遺產分割協議書，原告與證人鄭
        道生於84年8 月31日就鄭玉英所遺之土地進行分配配議
        ，並記載：「立協議書人鄭炫生鄭道生係被繼承人鄭玉
        英之合法繼承人，鄭玉英於民國八十二年十一月二十二
        日亡故，經立協議書人一致同意，按下列方式分割遺產
        ，據以辦理登記。」等語，並由原告及證人鄭道生，分
        別於立協議書人處蓋印，嗣證人鄭道生亦於85年1 月20
        日依上開分配協議，辦畢分割繼承完畢，亦有卷附土地
        登記謄本可稽（見本院卷第189 頁）。而依上開說明，
        被繼承人即原告之父、被告之祖父鄭玉英，其生前並未
        就系爭土地應有部分57560 分之19 195，應依長孫田之
        習俗贈與被告之意思表示，而鄭玉英之繼承人即原告、
        鄭道生，其就遺產分配時，亦未將被告應依長孫田之習
        俗分配取得系爭土地應有部分5756 0分之19195 一事，
        記載於上開遺產分割協議書；此外，被告雖稱所謂之協
        議，是口頭協議，並未列在書面上，然依被告及證人鄭
        劉粉妹上開陳述、證述內容，長孫田一事，僅係由鄭金
        菊1 人提出，既未得鄭道生、原告之同意，亦未得其他
        繼承人即李鄭甘妹（即鄭甘妹）之同意，自難認鄭玉英
        之繼承人，已與被告共同協議將系爭土地應有部分5756
        0 分之19195 ，依長孫田之習俗分配予被告。倘被告確
        係依長孫田之習俗，取得系爭土地應有部分57560 分之
        19195 ，自應於原告與鄭道生協議分配土地完畢，並辦
        理繼承登記（即85年1 月20日）之時，一併辦理所有權
        移轉登記予被告，始符常情，惟渠等既未辦理所有權移
        轉登記登記，而係經過12餘年，迄至97年9 月9 日始辦
        理所有權移轉登記，亦與前揭所述長孫田之取得之民間
        習慣相違，是被告辯稱，其係依長孫田之習慣，取得系
        爭土地應有部分57560 分之19195 云云，即屬無據。
      6.被告復提出錄音光碟及譯文，證明其確係依長孫田之習
        慣取得系爭土地應有部分57560 分之19195 一情。依上
        開錄音之對話內容，係被告與證人鄭道生、原告之女鄭
        秋雲間於97年間之之對話內容，雖證人鄭道生稱：「…
        ，當場講說養雞那一塊你要多三分之一，就是長孫田給
        你的嘛。…」等語，惟上開對話係於97年間對話，此據
        被告陳述在卷，而證人鄭道生於本院審理時，已明確證
        述，其於84年8 月31日與原告協議分配系爭土地，並未
        談論長孫田一事，亦未依長孫田之習慣，將系爭土地應
        有部分57560 分之19195 分配予被告，業如前述，自難
        憑其事後口述之內容，即認斯時（84年8 月31日）協議
        分配土地之時，原告與鄭道生同意將系爭土地應有部分
        57560 分之19195 ，係以長孫田之習慣分配予被告，是
        被告此部分之證據，亦難為其有利之證明。此外，被告
        復提出鄭大模公派下第四任族長鄭石榔出具之文件，並
        聲請傳喚證人鄭石榔及附表二所示之證人，以證明原告
        家族確有適用長孫田習慣之事實（見本院卷第158 頁、
        第160 頁至第161 頁）。惟上開長孫田之習慣，本係臺
        灣民間固有之習慣，業如前述，然各家族間是否實際適
        用此習慣，及是否實際有此部分協議，仍應依各家間是
        否確有此意思表示一致而定，而被告聲請傳喚之證人，
        既非被繼承人鄭玉英之繼承人，渠等亦未與鄭玉英之繼
        承人（即原告、鄭道生）等人，就系爭土地應有部分57
        560 分之19195 應依長孫田之習慣分配予被告一事，參
        與協議並達成意思表示一致，自難為被告有利之證明，
        是被告此部分證據調查，核無必要，附此敘明。
      7.從而，被告辯稱，其係依長孫田之習慣取得系爭土地應
        有部分57560 分之19195 ，實屬無據，委無可採。
    (三)按解釋意思表示，應探求當事人之真意，不得拘泥於所用
      之辭句，民法第98條定有明文；再按契約應以當事人立約
      當時之真意為準，而真意何在，又應以過去事實及其他一
      切證據資料為斷定之標準，不能拘泥文字致失真意，最高
      法院19年上字第453 號、39年台上字第1053號判例意旨可
      資參照。原告對於被告自其就系爭土地處收受取得應有部
      分57560 分之19195 之原因關係，先主張為贈與之法律關
      係，復主張借名登記、買賣等法律關係，被告雖否認上開
      3 法律關係，惟探求原告將系爭土地應有部分57560 分之
      19195 移轉登記予被告時之內心真意，係欲將該部分土地
      贈與予被告，此據原告陳述在卷（見本院卷第176 頁背面
      ），至原告將系爭土地應有部分57560 分之19195 移轉登
      記予被告之內心動機究係為何（使被告得以自耕農之身分
      辦理農保、使被告方便向訴外人宏玖興業有限公司公司洽
      談租金事宜），在所非問，自難據以其內心動機，即認兩
      造間就系爭土地應有部分57560 分之19195 成立借名登記
      法律關係。此外，依系爭土地之土地登記謄本所示，原告
      將系爭土地應有部分5756 0分之19195 移轉登記予被告之
      原因關係雖記載為「買賣」，惟就兩造間就系爭土地應有
      部分57560 分之19195 之是否確係成立買賣契約，仍應依
      立約當時之內心真意而定，亦難憑此即認兩造間就系爭土
      地應有部分57560 分之19195 之法律關係為買賣契約。而
      原告內心之真意係欲將系爭土地應有部分57560 分之1919
      5 贈與予被告，且經證人即原告之女李鄭秋雲於本院審理
      時證述明確（見本院卷第86頁背面），是本件兩造就系爭
      土地應有部分57560 分之19195 ，確係成立贈與契約一情
      ，堪以認定。從而，原告依買賣契約之法律關係，催告被
      告繳納價金而未繳納，而對被告主張解除買賣契約，並依
      民法第259 條第1 款之規定，請求被告返還系爭土地應有
      部分57560 分之19195 予原告，或依終止借名登記之法律
      關係，請求被告返還系爭土地應有部分57560 分之19195
      ，均屬無理，本院就此部分爰不予審酌，併此敘明。
    (四)原告主張，被告自原告處受贈系爭土地應有部分57560 分
      之19195 後，有前開所述之不負扶養義務之情，原告自得
      依上開規定，撤銷其就系爭土地應有部分57560 分之1919
      5 之贈與等語。被告辯稱，原告復有其他子女，且其每年
      尚有185 萬元之土地租金收入，並非不能維持生活，況依
      原告所述被告之不負扶養義務之日（依原告存證信函所載
      之97年9 月9 日），迄至原告99年6 月11日以存證信函撤
      銷贈與之日止，已逾1 年之除斥期間，原告不得依上開規
      定撤銷贈與等語。復查：
      1.按受贈人對於贈與人，有對於贈與人有扶養義務而不履
        行者，贈與人得撤銷其贈與；民法第416 條第1 項第2
        款定有明文。又按直系血親相互間，互負扶養之義務；
        受扶養權利者，以不能維持生活而無謀生能力者為限，
        前項無謀生能力之限制，於直系血親尊親屬，不適用之
        ；民法第1114條第1 款、第1117條亦有規定。復按民法
        第1117條第1 項關於無謀生能力之限制，依同條第2 項
        規定，於直系血親尊親屬固無適用，並非謂該第1 項之
        全部限制（包括不能維持生活），於直系血親尊親屬均
        不適用之，是直系血親尊親屬，如能以自己財產維持生
        活者，自無受扶養之權利，最高法院74年度台上字第17
        49號裁判意旨可資參照。揆諸上開說明，民法第416 條
        第1 項第2 款所稱之「扶養義務」者，僅限於法定扶養
        義務，不包括約定之扶養義務，蓋如包括約定之扶養義
        務者，當贈與人不履行其對受贈人之約定債務時，受贈
        人不能撤銷其約定，反之，受贈人不履行約定扶養義務
        時，贈與人卻可撤銷其贈與，顯然失衡，且約定扶養者
        ，因有債權契約存在，故於不履行時，尚有其他法律關
        係可資救濟，而不得依民法第416 條第1 項第2 款之規
        定撤銷。
      2.原告除被告為長子外，尚有4 名子女一情，為兩造均不
        爭執，則依民法第1114條第1 款、第1115條第1 第1款
        等規定，原告之5 名子女均係負法定扶養義務人。而原
        告為高齡之人（其弟鄭道生為22年9 月26日生，現已逾
        77歲，有卷附殘障手冊可稽，見本院卷第67頁），且其
        於98年5 月8 日因中風住院後，迄今仍持續治療復健中
        ，此為兩造均不爭執，是原告現已逾社會一般之工作年
        齡，而無謀生能力，亦屬明確。原告自其父鄭玉英繼承
        取得之土地，扣除系爭土地外，尚有26筆【原告就系爭
        土地扣除贈與被告之應有部分外，所餘之應有部分，已
        於99年5 月11日以贈與為登記原因（原因發生日期為99
        年4 月24日）移轉所有權登記予其女李鄭秋雲，有系爭
        土地之土地登記謄本可稽（見本院卷第189 頁）】，有
        卷附遺產分割協議書可稽，而依原告財產所得明細表所
        示，原告97年度所得總額為1,220,074 元（其中包括宏
        玖興業有限公司支付之租金所得之1,196,456 元），而
        原告於98年度之所得總額1,892,223 元（其中包括宏玖
        興業有限公司支付之租金所得185 萬元），另原告97年
        度、98年度之財產資料共計為57筆，財產總額為24,324
        ,414元，有原告之財產所得調件明細表附卷為憑（見本
        院卷第20 2頁至第225 頁）。復依卷附土地租賃契約書
        ，原告上開收受訴外人宏玖興業有限公司之土地租金方
        式，乃係每年之一、四、七、十月收受（見本院卷第66
        頁），是依上計算，原告每季（即3 個月），得以收受
        土地租金462,500 元，換算每月可收取租金約為154,16
        7 元。衡以臺灣省98年度之最低生活費支出為9,660 元
        ，原告每月所得，已逾一般家庭之生活水準，難認原告
        有不能維持生活之情事。原告雖舉附表一所示之每年最
        低生活支出云云，惟原告所舉之必要支出，已逾一般人
        所需之開銷，且原告此部分之陳述，亦未舉證以實其說
        ，自難憑此即認原告有不能維持生活之情事。參照上開
        說明，原告與民法第1117條規定之受扶養權利要件有所
        未合，被告雖為法定之扶養義務人，惟原告不符合受扶
        養權利之要件，無從認為被告對原告負有法定之扶養義
        務可言，故原告基於被告對伊昀有法定扶養義務而不履
        行為由，依民法第416 條第1 項第2 款之規定撤銷系爭
        土地應有部分57560 分之19195 之贈與契約，與構成要
        件不符，洵非正當。
      3.按贈與人依民法第416 條第1 項所為之贈與撤銷權，自
        贈與人知有撤銷原因之時起，一年內不行使而消滅，同
        法第416 條第2 項前段亦有規定。依上開規定之立法理
        由載明：「贈與因受贈人之利益而為之，其行為本為加
        惠行為，受贈人若有加害或忘恩之行為，應使贈與人有
        撤銷贈與之權。惟此項撤銷權，應自贈與人知有撤銷原
        因之時起，一年內不行使而消滅，蓋以權利之狀態，不
        應永久而不確定。」，是贈與人一旦發現受贈人有不履
        行對其之扶養義務之情形，贈與人已知贈與有法定得撤
        銷之原因，其即得行使法定撤銷權，如其怠於行使，逾
        一年後，其除斥期間屆滿，撤銷權歸於消滅。扶養義務
        人對於受扶養權利人之扶養義務固有繼續性，惟法律賦
        予贈與人撤銷權，係對受贈人為忘恩行為加以懲罰，法
        律同時限制贈與人於一年內行使此一撤銷權，乃著眼於
        交易安全，避免因贈與所生之權利狀態，因贈與人可隨
        時行使撤銷權，使該權利狀態永久處於隨時可能被改變
        之情況，是倘受贈人一旦有上開不負扶養義務之忘恩行
        為時，贈與人即應於斯時起之1 年內，撤銷贈與，以避
        免因贈與所生之權利狀態不穩定。原告雖認被告自受贈
        系爭土地應有部分57560 分之19195 起，即陸續有不孝
        順之行徑，然依證人李鄭秋雲、鄭莉溱於本院審理時之
        證述，被告係自98年3 月1 日起，始開始對原告不聞不
        問，並於原告於98年5 月8 日中風住院後，亦未對原告
        有何關心等語（見本院卷第87頁背面至第88頁、第93頁
        背面至第94頁），是依證人上開證述，應認被告自98年
        3 月1 日起，即已對原告不聞不問，倘認原告上開主張
        ，被告自98年3 月1 日起即未履行對原告之扶養義務為
        有理由（惟原告不符受扶養權利之要件，業如前述），
        原告之撤銷權已於99年3 月1 日因除斥期間屆滿而消滅
        。原告雖稱，除斥期間之計算，應自被告不負扶養義務
        之末日計算等語，惟原告此部分之陳述，已與上開所稱
        民法第416 條第2 項之立法意旨不符，委無可取。是原
        告迄至99年6 月11日，以存證信函撤銷其對就系爭土地
        應有部分57560 分之19195 之贈與，已逾上開1 年之除
        斥期間，顯不生效力。
      4.綜上，原告既不符受受扶養權利之要件，被告對原告則
        無負有法定之扶養義務可言，況原告撤銷其對被告就系
        爭土地應有部分57560 分之19195 之贈與，亦逾1 年之
        除斥期間，是原告依民法第416 條第1 項第2 款之規定
        ，撤銷贈與，於法尚有未合。是原告依不當得利之法律
        關係，請求被告應返還系爭土地應有部分57560 分之19
        195 予原告，即屬無據，不應准許。
    (五)從而，原告依民法第179 條之規定，起訴請求被告返還系
      爭土地，並將系爭土地應有部分57560 分之19195 之土地
      移轉登記予原告，為無理由，應予駁回。原告之訴既經駁
      回，其假執行之聲請已失所附麗，應併予駁回。
四、本件事證已臻明確，兩造其餘主張及舉證，經核與判決基礎
    不生影響，爰不另一一論述，附此敘明。
據上論結，本件原告之訴為無理由，依民事訴訟法第78條，判決
如主文。
中    華    民    國   100    年    6     月    3     日
                  民事第三庭    法  官  陳心婷
以上正本係照原本作成
如對本判決上訴，須於判決送達後20日內向本院提出上訴狀。如
委任律師提起上訴者，應一併繳納上訴審裁判費。
中    華    民    國   100    年    6     月    3     日
                                書記官  林君燕
附表一：原告每年至少需要之開銷：
一、因24小時皆需要有人從旁照顧，故需聘僱外勞及看護輪流協
    助，外勞之薪資每月23,000元，每年需276,00 0元（另向政
    府每月繳納外勞安定基金3,000 元許）。至若看護部分，由
    原告長女鄭秋雲充之，看護費用每日至少需2,000 元，每年
    需730,000 元。共計需1,006,000 元。
二、原告需至醫療院所複診、復健，往返之車費油資，以較便宜
    之特約計程車行計算，每月需48,000元，每年需576,000 元
    。
三、又原告除西醫治療、復健外，亦需中醫師以氣功推拿通暢筋
    脈，否則原告癱瘓之右側全部皆僵硬、抽筋、疼痛難耐，加
    上以中藥調理微弱之身體，藥費及推拿費用每月需20,000，
    每年需240,000 元。
四、原告之生活雜支、食衣住行育樂各方面，皆較一般人更為費
    事，例如飲食除需藥物外，亦須食補調理，行動不便出入皆
    需以計程車或由鄭秋雲開車等等，故花費亦較一般人高，每
    月需50,000元，每年需600,000 元。
五、原告年事已高，素來亦參與親朋好友之婚喪喜慶，故紅白包
    每月約需6,000 元，每年約需72,000元。
六、原告出租土地之租金收入，每年均需繳納所得稅，計約185,
    000 元。
七、原告之老家建成已久，歷經風吹雨打，亦已需要整修否則難
    遮風避雨，況且原告身體狀況較一般人為差，如未整修妥適
    者，原告難以居住，故原告近年方以5 百多萬元整修。
八、再者，原告於辦理繼承父母遺產時，遺產稅皆由胞弟鄭道生
    繳納，原告迄今尚無力償還積欠鄭道生之稅金。依鄭道生所
    繳納之遺產稅金總計286 萬元，原告及鄭道生皆以二分之一
    之比例繼承者，扣除原告當時支付予鄭道生之5 萬元，原告
    尚現積欠鄭道生共計138 萬元。【計算式：（286 萬÷2 ）
    －5 萬＝138 萬】
附表二：被告聲請傳喚證人，以證明兩造家族確有長孫田之習慣
鄭清修、鄭瑞書、鄭作生、鄭仁生、鄭灶生、鄭錦生、鄭石敬、
鄭石惠、鄭吳竹妹、鄭茂生、鄭石安、鄭佳雄、鄭瑞治、鄭瑞浮
、鄭瑞添、鄭瑞千、鄭石鎮、鄭石慶、鄭石國、鄭墻生、鄭石文
、鄭瑞強。